【裁判字號】    97,保險,14
【裁判日期】    971105
【裁判案由】    給付保險金
【裁判全文】
臺灣臺南地方法院民事判決              97年度保險字第14號
原        告  丙○○
              乙○○
兼法定代理人  己○○
上 三 人共同
訴 訟 代理人  丁○○
被        告  新光人壽保險股份有限公司
                          3樓
法 定 代理人  甲○○
訴 訟 代理人  黃訓章律師
              戊○○
              辛○○
上列當事人間請求給付保險金事件，經本院於民國97年10月22日
言詞辯論終結，判決如下：
    主      文
原告之訴駁回。
訴訟費用新臺幣壹萬伍仟捌佰伍拾元由原告負擔。
    事實及理由
一、按訴狀送達後，原告不得將原訴變更或追加他訴。但被告同
    意者，請求之基礎事實同一者，不甚礙被告之防禦及訴訟之
    終結者，不在此限，被告於訴之變更或追加無異議，而為本
    案之言詞辯論者，視為同意變更或追加。民事訴訟法第255
    條第1項第1、2、7款、第2項分別定有明文。本件原告於起
    訴時，僅列丙○○、己○○為原告，經被告抗辯系爭保險契
    約受益人應包含丙○○、乙○○、己○○3人後，原告旋以
    書狀追加乙○○為原告，因渠等請求之基礎事實均屬同一，
    且無礙於被告之防禦及訴訟之終結，被告對前述追加亦無異
    議而為本案之言詞辯論，核與上開規定相符，應予准許。又
    原告於起訴時，僅請求「平安意外傷害保險附約之保險金」
    ，訴之聲明原為「被告應給付原告新臺幣（下同）100萬元
    ，及自起訴狀繕本送達之翌日起至清償日止，按年利率百分
    之10計算之利息」，嗣於本院民國97年9月9日準備程序中，
    追加請求「綜合保障保險附約之保險金」，並更正其訴之聲
    明為「被告應給付原告150萬元，及自起訴狀繕本送達之翌
    日起至清償日止，按年利率百分之5計算之利息」，經被告
    明示同意追加（本院卷第127頁），核與上開規定相符，應
    予准許。
二、原告起訴主張：
  (一)本件係因保險契約法律關係而生之訴訟，要保人及被保險人
    為周崢嶸（原名周振中），其與被告訂立「新長安終身壽險
    、附加平安意外傷害保險100萬元及綜合保障保險50萬元」
    保險契約，並指定其妻己○○、其子丙○○（原名周澤民）
    、其女乙○○為受益人。
  (二)被保險人周崢嶸於96年10月5日5時許，在臺南市○○路○段
    64號前，發生「兩次車禍事故」致死。臺灣臺南地方法院檢
    察署檢察官相驗屍體證明書亦載明「死亡原因：丙、機車/
    自小客車/不明廂型車意外事件」。第一次事故係因周崢嶸
    駕駛車牌號碼XMX-747重型機車，與庚○○駕駛車牌號碼198
    8-JG號自用小客車，發生碰撞，周崢嶸倒於路中。第二次事
    故係因周崢嶸又遭沿安和路南向北駛來，車號不詳之自用小
    貨車撞擊，自用小貨車肇事逃逸。周崢嶸之重型機車車尾、
    車牌及右側排氣管後端遭撞損。
  (三)被告拒絕給付保險金150萬元予原告，理由為「被保險人周
    崢嶸係於酒後（血液中所含酒精濃度值為207.4mg/dl；換算
    呼氣值為1.03mg/L）駕車致發生本次意外事故，屬系爭契約
    約定除外責任之範疇，故不負給付保險金之責任」。
  (四)然而，周崢嶸係因庚○○未注意車前狀況，煞車不及，由後
    追撞前車（即周崢嶸所騎乘之機車），使周崢嶸人車倒地後
    （周崢嶸係被後方車追撞所致），復遭隨後之不詳車號廂型
    車輾壓過胸腹部（周崢嶸係被後方車輾壓過所致）。而庚○○酒後（飲用啤酒）已達不能安全駕駛之程度，疏未注意車
    前狀況，造成周崢嶸死亡，觸犯刑法第185條之3重大違背義
    務致交通危險罪及同法第276條第1項過失致人於死罪，業經
    臺灣臺南地方法院96年度交簡字第3602號刑事簡易判決認定
    有罪。故周崢嶸是被「同行駛方向、後方車追撞、肇事逃逸
    車追撞」致死，後方車（即肇事逃逸廂型車）「未保持安全
    距離、未注意車前狀況、超速且未煞車，肇事逃逸」致周崢
    嶸被追撞致死。所謂「直接」，應係指保險事故「直接」發
    生之原因，若是因外力介入（遭同向自後追撞）而發生，則
    縱有該「酗酒」事由存在，亦非係被保險人「直接」因該事
    由致成意外之事故。周崢嶸雖係飲酒駕車，其吐氣或血液所
    含酒精成分超過道路交通相關法令之規定標準，然此一事由
    尚不足以造成周崢嶸之死亡。臺灣高等法院臺南分院96年度
    保險上易字第8號民事判決亦認定：被保險人遭同向行駛車
    號不詳之車輛自後方追撞後肇事逃逸，經送醫不治死亡，保
    險公司應給付意外死亡保險金。
  (五)並聲明：被告應給付原告150萬元，及自起訴狀繕本送達之
    翌日起至清償日止，按週年利率百分之5計算之利息。
三、被告則抗辯：
  (一)本案事故之發生係因被保險人周崢嶸於96年10月5日凌晨0時
    5分許，於酒後（血液中酒精濃度值207.4mg/dL；換算呼氣
    值為1.03mg/L）自臺南市○○路○段南向車道（道路交通事
    故現場圖左側）之路肩，逆向違規穿越南向車道之慢車道及
    快車道，進入北向之快車道，作西向東斜穿安和路往北行駛
    時，與沿安和路南向北駛來，由庚○○駕駛之1989-JG號自
    用小客車發生碰撞後倒於路中，又與沿安和路南向北駛來車
    號不詳之箱型車撞擊後不治死亡。
  (二)系爭保險契約條款就保險人之除外責任（原因）分別約定於
    新光人壽平安意外傷害保險附約條款第12條第1項及新光人
    壽綜合保障附約條款第14條第1項（下稱除外條款），其約
    定內容為：「被保險人直接因下列原因致成死亡或殘廢時，
    本公司不負給付保險金的責任。二、被保險人犯罪行為。三
    、被保險人飲酒後駕（騎）車，其吐氣或血液所含酒精成份
    超過道路交通法令規定標準。」。
  (三)被保險人周崢嶸酒後駕車肇事，其於事故發生時血液中酒精
    濃度值為207.4mg/dL，換算呼氣值為1.03mg/L，已達道路交
    通安全規則第114條第2款所定不得駕車之標準，且其呼氣酒
    精濃度逾0.55mg/L，同時亦該當於刑法第185條之3「服用毒
    品、麻醉藥品、酒類或其他相類之物，不能安全駕駛動力交
    通工具而駕駛者，處一年以下有期徒刑、拘役或科或併科十
    五萬元以下罰金。」之罪，是訴外人周崢嶸酒後駕車之行為
    乃係一違法之犯罪行為。
  (四)原告雖主張：上述除外責任事由應係指保險事故「直接」發
    生之原因，不包含因外力介入（遭同向自後追撞）而發生云
    云。然被保險人飲酒超過法定標準值時，對於飲酒後駕車可
    能發生事故顯有接近未必故意之傾向，已具有重大可歸責事
    由，且被保險人之駕駛行為於系爭事故之發生並具有相當之
    原因力，則系爭事故所致之死亡即不應屬於保險人應理賠之
    範圍，若限縮該犯罪行為或酒駕行駛行為僅於係導致被保險
    人死亡、殘廢之唯一因素範圍內始得適用除外條款，將使被
    保險人及受益人獲得不當利益，並使保險人承擔不合理之風
    險，是原告主張除外條款之適用須以周崢嶸之死亡係以飲酒
    過量後駕駛為唯一致死因素云云，要不足採。
  (五)依蔡啟文於警詢中之證言可知，周崢嶸當時已酒醉達相當程
    度，任何第三人由其外觀即可客觀得知其已酒醉，且言行舉
    止已與一般意識清醒之人有異。而「臺南市警察局指揮中心
    受理110報案紀錄單」亦記載「報案時間：2007年10月05日0
    時1分27秒，案件項目：酒醉鬧事」可供佐證。又周崢嶸血
    液中酒精濃度值207.4mg/dL，換算呼氣值為1.03mg/L，依內
    政部警政署刑事警察局網站資料，其酒醉程度對人體之影響
    為「精神錯亂，平衡感受損，言詞不清，定向力障礙，感覺
    障礙」，復依臺中市警察局網站資料，其酒醉程度對人體之
    影響為「意識不明，嘔吐，站、走及講話困難，責任感喪失
    ，視線搖晃，駕駛人已進入恍惚狀態，判斷及理解遭到扭曲
    ，駕車不穩定」，另依新竹縣政府警察局全球資訊網網站資
    料，其酒醉程度對人體之影響為「呆滯木僵、可能昏迷、迷
    醉」。由此顯見周崢嶸已嚴重酒醉達不能安全駕車之狀態，
    且其酒醉程度已嚴重影響其對外在事物之判斷能力。
  (六)系爭事故發生後，周崢嶸所駕駛之重機率係倒臥於安和路3
    段北向快車道內側與左轉彎車道之間，此有道路交通事故現
    場圖可憑。且該現場圖上之肇事經過摘要亦記載：「…安和
    路3段55號前起駛後，作西向東斜穿安和路往北行駛…」，
    且現場遺留之右鞋、血跡、重機車車牌及刮地痕之位置均位
    於快車道內側與左轉彎車道之間，輔以兩車車損部位為「重
    機車車尾、車牌及右側排氣管後端撞損；自小客車前保險桿
    左側及前檔風玻璃撞損」，足見周崢嶸係由西向東自安和路
    3段南向車道（道路交通事故現場圖左側）之路肩，逆向違
    規穿越南向車道之慢車道及快車道，斜穿安和路進入北向之
    快車道往北行駛，故周崢嶸有未在遵行車道內行駛之故意，
    則其就違規駕駛可能導致之交通事故具有未必故意，而此違
    規駕駛行為與本件交通事故，具有相當因果關係。是以，周
    崢嶸飲酒超過法定標準值，對於飲酒後駕車可能發生事故顯
    有接近未必故意之傾向，已具有重大可歸責事由，並已該當
    於犯罪行為，同時又有未在遵行車道內行駛之故意，且其駕
    駛行為於系爭事故之發生具有相當之原因力；加以除外條款
    並不排除另有其他原因力之介入，故無論其他事由就系爭事
    故之發生是否亦有原因力，均無礙於本件已符合除外條款約
    定之事實。況且，周崢嶸除酒醉駕車外，其騎乘重機車未戴
    安全帽、違規斜穿道路行駛及無照駕駛等行為，均嚴重違反
    道路交通安全規則，故被告援引該除外條款約定拒絕給付保
    險金，即屬有據。
  (七)鈞院96年度交簡字第3602號刑事簡易判決，亦肯認庚○○與
    周崢嶸間之「側撞」事故與周崢嶸之死亡具有因果關係，非
    原告所謂係單純遭車輛自後方追撞而死亡。而道路交通事故
    調查報告表亦載明「事故位置：快車道」、「事故類型及型
    態：側撞」、「當事者行動狀態：（周崢嶸）迴轉或橫越道
    路中」、「肇因研判：主要：（周崢嶸）橫越道路不慎」，
    可見系爭事故係因周崢嶸酒後駕車違規橫越道路所致，並非
    原告所述係單純遭後車追撞。又周崢嶸酒醉駕車之行為與庚○○酒醉駕車之行為不應有不同評價，僅因周崢嶸已死亡，
    無從究其刑責而已，故肇事兩造實係與有過失，均可歸責，
    顯見周崢嶸酒醉駕車行為與其死亡結果間有相當因果關係，
    臺灣高等法院臺中分院88年度保險上字第5號判決亦採相同
    見解。原告所舉臺灣高等法院臺南分院96年度保險上易字第
    8號民事判決之該事故係「正常行駛（未違規）於車道中，
    遭同向行駛之車輛自後方追撞」，與本件周崢嶸酒醉駕車違
    規斜穿道路行駛之非正常駕駛狀態不同。故原告所舉判決所
    本之事實與系爭事故並不相當，原告據以援用，顯有違誤。
  (八)周崢嶸所投保者係包含新長安終身壽險（保險金額50萬元，
    非本案請求標的範圍）、平安意外傷害保險附約（保險金額
    100萬元）與綜合保障保險附約（保險金額50萬元），共計1
    份主約與2份附約。新長安終身壽險係人壽保險，而平安意
    外傷害保險附約與綜合保障保險附約係意外傷害保險，二者
    性質顯不相同，其契約約定之保險金給付條件亦不相同。就
    新長安終身壽險部分，其身故保險金理賠之積極要件僅為「
    死亡」1項，且除其中第19條除外責任約定事由（與本件爭
    執之除外條款不同）外，別無其他消極要件。周崢嶸既已死
    亡，原告請領身故保險金之條件即已成就，故被告依新長安
    終身壽險保險契約之約定給付身故保險金予原告，並無不妥
    。而平安意外傷害保險附約第12條第1項第3、4款、綜合保
    障保險附約第14條第1項第3、4款均定有「被保險人犯罪行
    為。被保險人飲酒後駕（騎）車，其吐氣或血液所含酒精成
    份超過道路交通法令規定標準者。」之除外條款，周崢嶸之
    行為符合前述除外條款，故被告無給付保險金之義務。原告
    主張被告僅給付主約之保險金50萬元予原告，卻無故拒絕給
    付附約之150萬元保險金云云，容有誤會。
  (九)周崢嶸之死亡原因依臺灣臺南地方法院檢察署相驗屍體證明
    書所載，其直接死亡原因係「『顱內出血』及多發性損傷合
    併出血性休克」，而該傷勢係因其違規橫越道路與庚○○之
    自小客車發生側撞，復因其於事故發生時未戴安全帽（參道
    路交通事故調查報告表「保護裝備：未戴安全帽或未繫安全
    帶」及蔡啟文之警詢筆錄），以致於事故發生時，頭部因無
    保護裝置而碰撞倒地成嚴重傷勢，最終導致死亡，此觀道路
    交通事故調查報告表「主要傷處：頭部」之記載，亦可佐證
    。
  (十)綜上以觀，周崢嶸酒醉違規駕車係本件事故發生不可或缺之
    要素，其因酒醉已無辨別交通狀態與安全之能力，對於外在
    危險亦已產生感覺障礙，顯已達不能安全駕駛之程度，然其
    竟於不能安全駕駛之狀態下，違規駕駛，並因其違規駕駛行
    為直接導致系爭事故發生，是其酒醉違規駕車行為對系爭事
    故之發生顯具相當因果關係。其酒後駕車已該當於犯罪行為
    ，同時又有未遵守道路交通安全規則之故意，且其行為於系
    爭事故之發生具有相當因果關係，故無論其他事由（例如庚○○或另一肇事逃逸之車輛）對於本件事故之發生是否亦有
    因果關係，均無礙於本件已符合除外條款約定之事實，是以
    ，被告依系爭保險契約除外條款約定拒絕給付保險金，實屬
    有據。
  (十一)並聲明：原告之訴駁回。
四、兩造不爭執之事項：
  (一)原告己○○為訴外人周崢嶸（原名周振中，96年4月19日更
    名）之妻、原告丙○○（原名周澤民，94年10月出生，96年
    8月22日更名）、乙○○（96年8月出生）為訴外人周崢嶸之
    子、女。
  (二)訴外人周崢嶸於95年8月3日書立要保書，以自己為被保險人
    ，與被告簽訂人身保險契約，主約為「新光人壽新長安終身
    壽險」，附約為「新光平安意外傷害保險」及「新光綜合保
    障保險」，就新光人壽新長安終身壽險主約部分，約定保險
    金為50萬元，就新光平安意外傷害保險附約部分，約定保險
    金為100萬元，就新光綜合保障保險附約部分，約定保險金
    為50萬元。前述主約及附約於締約之際均約定以原告己○○
    、丙○○2人為受益人，嗣於96年9月19日將受益人變更為原
    告己○○、丙○○、乙○○3人。
  (三)訴外人周崢嶸飲用酒類後，於96年10月5日凌晨0時5分許，
    從臺南市○○區○○路3段55號統一超商店（7-11）步出，
    未戴安全帽，旋騎乘停放於該店旁車牌號碼XMX-747號重型
    機車，自安和路3段55號前由西南往東北斜穿橫越安和路並
    左轉至安和路由南往北內側快車道，適有訴外人庚○○於飲
    用酒類後駕駛車牌號碼1989-JG號自用小客車，沿安和路內
    側快車道由南往北方向行駛，亦行經該處，因疏未注意車前
    狀況煞避不及，撞及周崢嶸，致周崢嶸人車倒地後，復遭由
    南往北方向行駛隨後駛至之不詳車牌號碼箱型車輾壓，周崢
    嶸因而受有外傷性硬腦膜下出血、外傷性蜘蛛網膜下出血、
    深度昏迷、右小腿骨折、左股骨頸骨折等傷害，經送往財團
    法人奇美醫院急救後，仍因顱內出血及多發性損傷合併出血
    性休克，於96年10月5日上午10時25分不治死亡。經警對庚○○施以呼氣檢驗結果，其呼氣所含酒精濃度達每公升0.78
    毫克，庚○○並坦承曾於96年10月4日下午5時30分許至同日
    下午6時10分許之間飲用酒類。又經財團法人奇美醫院對周
    崢嶸施以抽血檢驗結果，周崢嶸之血液中所含酒精濃度高達
    207.4mg/dl（換算後相當於呼氣酒精濃度達每公升1.03毫克
    ）。
  (四)庚○○因上開事故，遭臺灣臺南地方法院檢察署檢察官以96
    年度偵字第17631號聲請簡易判決處刑，並經本院刑事庭認
    庚○○犯刑法第185條之3不能安全駕駛罪、刑法第276條第1
    項過失致人於死罪，以96年度交簡字第3602號刑事簡易判決
    ，分別判處有期徒刑3月、6月，合併定應執行刑為有期徒刑
    8月，緩刑3年確定。
  (五)前述新光平安意外傷害保險附約條款第12條第1項第3、4款
    約定有除外責任條款：「被保險人直接因下列事由致成死亡
    或殘廢時，本公司不負給付保險金的責任。……三、被保險
    人的犯罪行為。四、被保險人飲酒後駕（騎）車，其吐氣或
    血液所含酒精成分超過道路交通法令規定標準者。五、……
    」。另前述新光綜合保障保險附約條款第14條第1項第3、4
    款亦約定有相同之除外責任條款。
  (六)被告曾依新光人壽新長安終身壽險主約給付保險金50萬元予
    原告3人。
  (七)被告就新光平安意外傷害保險附約部分，並未給付100萬元
    予原告3人，就新光綜合保障保險附約部分，亦未給付50萬
    元予原告3人。
  (八)上開各節，業據原告提出原告己○○之依親居留證及逐次加
    簽出入境證、要保書、臺灣臺南地方法院檢察署相驗屍體證
    明書、財團法人奇美醫院出具之診斷證明書、道路交通事故
    現場圖為證（本院卷第8至13頁），被告亦提出保險契約內
    容變更申請書、新光平安意外傷害保險附約條款、新光綜合
    保障附約條款、新光人壽新長安終身壽險保險單條款為證（
    本院卷第39至46頁、第100至106頁），並經本院依職權調取
    本院96年度交簡字第3602號庚○○被訴過失致死等刑事案件
    全案卷宗核閱屬實，且由兩造當庭合意列為不爭執事項，此
    部分之事實均堪信為真。
五、兩造爭執要旨：
    訴外人周崢嶸於飲酒後騎車旋發生上開交通事故致自身死亡
    ，是否符合新光平安意外傷害保險附約條款第12條第1項第3
    或第4款及新光綜合保障保險附約第14條第1項第3或第4款之
    除外責任約定，被告得因此拒絕給付保險金予受益人即原告
    ？
六、本院就上述爭點，析述得心證之理由如下：
  (一)被保險人周崢嶸於酒醉後騎乘機車違規跨越雙黃實線闖入對
    向車道，與本件交通事故之發生及自身死亡結果，有直接因
    果關係：
    (1)證人即統一超商店店員蔡啟文於警詢中證述：當時有1名
      男子（指周崢嶸）身上均是酒味，至我上班安和路3段55
      號7-11便利商店店內表示他的機車（指XMX-747號重型機
      車）停放在我們店旁邊，置物箱內掉了貴重的東西，要求
      我調閱店前監視器讓他觀看，因我見該男子滿身酒味，我
      就回答要等我們店長來才能查看，且你掉東西應該報警請
      警方處理才對，但該名男子不理會，繼續要求我立即調閱
      監視器，我就打110報警處理，並向該男子表示我已報警
      ，警方待會就會來處理，該男子聽到後就走出店外，我見
      狀亦跟著外出查看，看見該男子由我們店右側安生街駕駛
      該重機車由安生街西向東行駛出去左斜穿橫越安和路至安
      和路南向北車道時，該重機車即遭1輛沿南向北行駛而來
      自小客車（指由庚○○所駕駛1989-JG號自用小客車）撞
      擊後車尾，致使該重機車往前倒地滑行，該名男子由自小
      客車前車頭彈起來後掉落至內側快車道上，該名男子倒在
      地上不久，再遭一輛沿安和路南向北行駛而來箱型車因閃
      避不及，右後輪再壓到該名男子雙腳，但該箱型車肇事後
      未停車繼續往北行駛離去等語（臺灣臺南地方法院檢察署
      96年度相字第1310號卷第14頁），而警卷內亦確實附有臺
      南市警察局第三分局勤務指揮中心製作之受理報案紀錄單
      （警卷第52頁，本院卷第77頁），其上所載報案時間為「
      96年10月5日0時1分27秒」，案件描述為「酒醉鬧事」，
      足徵蔡啟文上揭所述非虛。由證人蔡啟文上揭證述內容可
      知，周崢嶸當時酒醉已達外觀可輕易查知之程度，且其騎
      乘XMX-747號重型機車自安和路3段55號前由西南往東北斜
      穿橫越安和路並左轉至安和路由南往北內側快車道時，係
      立即與庚○○所駕駛之1989-JG號自用小客車發生碰撞而
      倒地。
    (2)訴外人庚○○於警詢中陳稱：「事故前正常行駛時，未看
      見對方在何處行駛。撞擊前有危險感覺時，對方車已在我
      車左前車門旁邊處，同向往北，向我車車頭前方駛入，進
      入我左前車頭，當時正確的距離我不清楚，但已經很近，
      感覺危險的瞬間即撞上。我立即緊急煞車並向右側作閃避
      ，但已來不及還是發生碰撞」、「我當時駕駛1989-JG號
      自小客車，沿安和路3段快車道南向北行駛。至事故地點
      時，我突然發現1輛由周崢嶸所駕駛之XMX-747號重機車，
      突然出現在我車的左前車門旁邊處，同向往北，向我車頭
      前方駛入，進入我左前車頭前，然後與我車發生碰撞」等
      語（臺灣臺南地方法院檢察署96年度相字第1310號卷第9
      頁）。另參酌員警製作之交通事故現場圖下方，尚有「重
      機車車尾及右側排氣管後端撞損；自小客車左前保險桿及
      前擋風玻璃撞損」等關於兩車撞擊位置之記載，與蔡啟文
      、庚○○所陳述之上揭內容相互比對結果，堪認周崢嶸之
      行車方向確如蔡啟文、庚○○所述。由此可知，周崢嶸騎
      乘XMX-747號重型機車係忽然駛入庚○○所駕駛之1989-JG
      號自用小客車左前方，致庚○○煞避不及，因而發生碰撞
      ，並非周崢嶸駛入由南往北方向內側快車道後，尚曾長時
      間直行於該車道，得使後方駛來之庚○○有充分時間反應
      並與之保持行車安全距離。
    (3)由員警於前述交通事故發生後到場製作之道路交通事故現
      場圖、現場拍攝照片及監視器攝得畫面翻拍照片觀之（臺
      灣臺南地方法院檢察署96年度相字第1310號卷第24頁、第
      27至44頁、第97至103頁），安和路3段係雙向道路，道路
      中央設有雙黃實線，將路面劃分為雙向車道。周崢嶸騎乘
      XMX-747號重型機車自安和路3段55號前由西南往東北斜穿
      橫越安和路並左轉至安和路由南往北內側快車道時，係先
      跨越安和路中央之雙黃實線，進而駛入安和路由南往北內
      側快車道，且於駛入後立即與庚○○所駕駛之1989-JG號
      自用小客車發生碰撞後倒地，再遭由南往北方向行駛隨後
      駛至之不詳車牌號碼箱型車輾壓，致傷重死亡。
    (4)按雙黃實線係設於路段中，用以分隔對向車道，並雙向禁
      止超車、跨越或迴轉。分向限制線，係用以劃分路面成雙
      向車道，禁止車輛跨越行駛，並不得迴轉。雙黃實線之線
      寬及間隔均為10公分。除交岔路口或允許車輛迴轉路段外
      ，均整段劃設之。道路交通標誌標線號誌設置規則第149
      條第1款第8點、第165條第1、2項分別定有明文。次按機
      器腳踏車行駛之車道，應依標誌或標線之規定行駛，道路
      交通安全規則第99條亦有明文規定。周崢嶸騎乘重型機車
      ，自應遵守前述標線之規定行駛。而雙黃實線之設置，既
      在分隔對向車道，禁止車輛跨越行駛，顯係在以該標線之
      設置禁止駕駛人跨越至對向車道，而維護交通秩序，確保
      交通安全，倘駕駛人均能遵守該標線，則遵行於雙黃實線
      右方之內側快車道駕駛人即無庸擔心隨時將有車輛自其左
      前方切入。故若有駕駛人違規跨越雙黃實線侵入對向車道
      ，對於遵行於雙黃實線右方之內側快車道駕駛人而言，極
      容易因煞避不及而提高肇事之風險。是以，周崢嶸違規跨
      越雙黃實線侵入對向車道，自屬妨害交通安全之高度危險
      行為，且其行為確已導致遵行於雙黃實線右方內側快車道
      之庚○○因此煞避不及，進而發生碰撞。
    (5)又上述交通事故發生後，周崢嶸經抽血檢驗結果，其血液
      中所含酒精濃度高達207.4mg/dl（換算後相當於呼氣酒精
      濃度達每公升1.03毫克），此為兩造所不爭執（參前述不
      爭執事項第三點），上開數值業已遠遠超過道路交通安全
      規則第114條第2款所定「飲用酒類或其他類似物後其吐氣
      所含酒精濃度超過每公升0.25毫克或血液中酒精濃度超過
      百分之0.05以上不得駕車」之標準，且參酌國內文獻及德
      國、美國之標準，若呼氣酒精濃度已達每公升0.55毫克以
      上者，肇事率為一般正常人之10倍以上，此亦經法務部於
      88年5月18日以88年法檢字第001669號函公告週知，我國
      目前司法實務上，亦認定前述酒精濃度已達刑法第185條
      之3不能安全駕駛罪所謂「不能安全駕駛」之程度。周崢
      嶸之酒精濃度數值高於前述標準甚多，則其離開便利商店
      騎乘機車上路當時之警覺心、反應力及判斷力，勢必遠低
      於一般正常人，則其因酒精濃度過高，影響其遵守道路交
      通安全相關法令之能力，導致其不能安全駕駛而操控失當
      跨越雙黃實線侵入對向車道肇事，並因此發生傷重不治死
      亡之結果，其上揭酒醉駕車跨越雙黃實線侵入對向車道之
      違規行為顯與其肇事傷重死亡有直接且相當之因果關係，
      雖庚○○自身亦有酒醉駕車且未注意車前狀況之過失，該
      不詳車號箱型車駕駛人亦有未注意車前狀況之過失，然渠
      等之過失行為，並未排除周崢嶸前述行為與本件交通事故
      之因果關係，換言之，庚○○之酒醉駕車未注意車前狀況
      之行為、該不詳車號箱型車駕駛人未注意車前狀況之行為
      與周崢嶸自身酒醉駕車違規跨越雙黃實線侵入對向車道之
      行為，同屬肇致本件交通事故之原因，自不能僅憑「周崢
      嶸係遭後方來車撞擊」，即謂周崢嶸就本件交通事故不可
      歸責而全無肇事責任可言。
    (6)稽上可知，周崢嶸係因其酒醉駕車違規跨越至對向車道之
      行為，引發本件交通事故並導致自身傷重死亡，並非原告
      所述「單純遭後方來車追撞、輾壓」所致。
  (二)按系爭新光平安意外傷害保險附約及新光綜合保障保險附約
    之所以定有該除外責任（原因）條款之約定，其意旨主在避
    免被保險人及受益人因故意或重大過失之不當行為致保險事
    故發生而獲取不當利益，及保障保險人僅需於事前經其評估
    並於其願承受之風險範圍內負擔給付保險金之義務。又飲酒
    行為本身，雖不具反社會性，但如因飲酒至相當程度，致不
    能安全駕駛，仍執意駕駛動力交通工具，即有危害自己或他
    人之虞，故在政策上予以立法構成刑事犯罪，而加以處罰，
    此際行為者本身就其因酒醉仍駕駛動力交通工具之行為，乃
    屬故意之犯罪行為。再者，酒醉駕車乃高危險行為，如被保
    險人飲酒後駕（騎）車，其吐氣或血液所含酒精濃度高於道
    路交通法令規定標準，應足以推定被保險人有故意或重大過
    失將自己置於極易致傷或死亡之高危險環境中，若就此情形
    仍責由保險人負給付保險金之義務，不但易使被保險人獲取
    不當利益，且已逾保險人所願承擔之合理風險；是以，於解
    釋上揭除外條款時，如被保險人酒後駕車行為已構成刑事犯
    罪行為，且該酒後駕車行為亦係導致被保險人死亡或殘廢之
    不可或缺之因素時，即應認為已符合系爭新光平安意外傷害
    保險附約條款第12條第1項第3、4款及新光綜合保障保險附
    約條款第14條第1項第3、4款所定「被保險人直接因下列事
    由致成死亡或殘廢時，本公司不負給付保險金的責任：三、
    被保險人犯罪行為。四、被保險人飲酒後駕（騎）車，其吐
    氣或血液所含酒精成分超過道路交通法令規定標準者。」之
    除外責任事由。若就前述文字限縮於「該酒後駕（騎）駛行
    為係導致被保險人死亡、殘廢之唯一因素」之範圍內，將使
    被保險人及受益人獲得不當利益，且使保險人承擔不合理之
    風險，有違保險制度中「對價平衡」、「禁止不當得利」等
    基本原則。本件被保險人周崢嶸之血液中所含酒精濃度高達
    207.4mg/dl（換算後相當於呼氣酒精濃度達每公升1.03毫克
    ）仍騎乘機車上路，依我國目前司法實務對於刑法第185條
    之3不能安全駕駛罪之認定標準，乃屬觸犯前述罪名之犯罪
    行為，其於飲酒後警覺心、反應力及判斷力均下降之狀態下
    ，仍執意騎乘機車上路，且因違規跨越雙黃實線侵入對向車
    道，而生本件交通事故，導致自身傷重死亡，其違規情節顯
    係造成本件交通事故及死亡結果之重要且不可或缺之直接因
    素，揆諸前揭保險契約之約定，上開情形已構成前述除外責
    任事由，是被告執此抗辯其得不負給付保險金之責任，堪可
    採憑。
  (三)原告雖提出其他民事事件之民事判決，指周崢嶸係遭同向後
    方來車追撞致人車倒地受傷死亡，其死亡結果與其飲酒駕車
    無關云云，然原因事實經涵攝後其法律效果之認定，每隨個
    案具體情節而有所不同，自不能僅憑「是否係由後方車追撞
    、輾壓」，即謂原告所提出之單一民事判決之結論得一體適
    用於全部之請求給付保險金事件。本件被保險人周崢嶸之違
    規情節業如上述，此與駕駛人單純飲酒後駕車上路，在路上
    正常行駛，無任何違規行為，卻遭同向後方來車追撞，因而
    死亡之情形，迥然不同。原告忽視周崢嶸自身違規情節，空
    言主張：周崢嶸飲酒駕車與其死亡結果無直接關係，故無除
    外責任條款適用餘地云云，顯與卷附其他證據呈現之客觀狀
    態不符，自無足採。
七、綜上所述，被保險人周崢嶸係因酒後駕車之犯罪行為，且其
    酒精濃度超過道路交通法令所定之標準值，致不能安全駕駛
    而肇事，並因此發生死亡結果，符合系爭保險契約所定之除
    外責任事由，被告自得依前述除外條款拒絕給付保險金。從
    而，原告本於保險契約之法律關係提起本訴，請求被告給付
    保險金150萬元（含新光平安意外傷害保險附約之保險金100
    萬元及新光綜合保障保險附約之保險金50萬元）及遲延利息
    ，即屬無理由，應予駁回。
八、按法院為終局判決時，應依職權為訴訟費用之裁判，民事訴
    訟法第87條第1項定有明文，參酌同法第91條第1項規定法院
    未於訴訟費用之裁判確定其費用額者，第一審受訴法院於該
    裁判有執行力後，應依聲請以裁定確定之立法意旨，本院應
    於本件判決時，一併確定兩造應負擔之訴訟費用額。查本件
    訴訟費用即裁判費業經核定為15,850元，爰依職權確定上開
    訴訟費用由敗訴之原告負擔。
九、本件事證已臻明確，兩造其餘攻擊防禦方法及舉證，核與判
    決結果不生影響，爰不予逐一論述，附此敘明。
十、據上論結，本件原告之訴為無理由，依民事訴訟法第87條第
    1項、第78條，判決如主文。
中    華    民    國    97    年    11    月    5     日
                  民事第一庭  審判長法官  楊清安
                                    法官  王獻楠
                                    法官  張婷妮
以上正本係照原本作成。
如對本判決上訴，須於判決送達後20日內向本院提出上訴狀（應
附繕本）。
中    華    民    國    97    年    11    月    5     日
                              書  記  官  楊建新


司法院資訊處製作；財團法人民間司法改革基金會備份。
